臺灣彰化地方法院民事判決
110年度訴字第511號
原      告  財政部國有財產署中區分署

法定代理人  趙子賢
訴訟代理人  吳榮昌律師
複代理  人  王聖凱律師
被      告  黃文國
上列當事人間拆屋還地事件，本院於110年11月23日言詞辯論終
結，判決如下：
    主  文
被告應將彰化縣○○鄉○○段00地號土地上，如附圖即彰化縣鹿港地
政事務所收件日期文號110年7月23日鹿土測字第1032號土地複丈
成果圖所示編號A，面積3119.75平方公尺之水泥地面刨除，並將
前揭範圍土地返還予原告。
被告應給付原告新臺幣8577元，及自民國110年11月24日起至清
償日止，按週年利率百分之5計算之利息。
被告應自民國110年10月1日起至返還第一項所示土地之日止，按
月給付原告新臺幣2859元。
訴訟費用由被告負擔。
本判決原告以新臺幣104萬元為被告供擔保後，得假執行；但被
告如提出新臺幣0000000元為原告預供擔保，免假執行。
    事實及理由
壹、程序方面
一、按國有財產撥給各地國家機關使用者，名義上雖仍為國有，
    然實際上即為使用機關行使所有人之權利，故本院對於是類
    財產，向准由管領機關起訴，代國家主張所有權人之權利，
    最高法院51年台上字第2680號判例可加參照。經查，彰化縣
    ○○鄉○○段00地號土地（下稱系爭土地），登記所有權人為中
    華民國，管理者為財政部國有財產署，有土地建物查詢資料
    在卷可憑。而原告財政部國有財產署中區分署為上開土地管
    理者即財政部國有財產署下轄分掌業務之行政機關，非其內
    部單位，且系爭土地係屬原告業務職掌範圍，由原告直接管
    領，即得代國家主張所有權人之權利；故本件原告以被告無
    權占有系爭土地為由，訴請被告返還土地並給付相當於租金
    之不當得利，係以管理機關之地位代表國家起訴行使所有權
    人之權利，自無不合。
二、復按訴狀送達後，原告不得將原訴變更或追加他訴。但擴張
    或減縮應受判決事項之聲明者，不在此限，民事訴訟法第25
    5條第1項第3款定有明文。本件原告起訴時，訴之聲明為：㈠
    被告應將坐落系爭土地上，占用面積為4041平方公尺（實際
    面積以測量後為準）部分之水泥地刨除，騰空後返還土地予
    原告。㈡被告應給付原告新臺幣（下同）3704元（自110年4
    月1日起至同年月30日止相當於租金之不當得利），及自起
    訴狀繕本送達翌日起至清償日止，按週年利率百分之5計算
    之利息，暨自民國110年5月1日起至刨除前項所示地上物並
    返還土地之日止，按月給付原告3704元。並願供擔保，請准
    宣告假執行。嗣變更訴之聲明為：㈠被告應將坐落於系爭土
    地上如附圖即彰化縣鹿港地政事務所收件日期文號110年7月
    23日鹿土測字第1032號土地複丈成果圖所示編號A，面積311
    9.75平方公尺之水泥地面刨除，並將前揭範圍土地返還予原
    告。㈡被告應給付原告8577元（自110年7月1日起至同年9月3
    0日止相當於租金之不當得利），及自民事減縮訴之聲明狀
    繕本送達翌日起至清償日止，按年息百分之5計算之利息。㈢
    被告應自110年10月1日起至返還第一項所示土地之日止，按
    月給付原告2,859元。並願供擔保，請准宣告假執行。核屬
    減縮訴之聲明，合於上開規定，應予准許。
貳、實體方面
一、原告聲明如上，主張略以:
　㈠系爭土地為原告管理，被告於系爭土地上鋪設水泥地並堆置
    牛糞無權占用系爭土地，前經原告向臺灣彰化地方檢察署對
    被告提出竊佔告訴（案號：108年度偵字第9956號），被告
    於該案自承系爭土地上之水泥地係伊所鋪設，欲作為養乳牛
    之用，惟因被告之竊佔行為已罹於追訴權時效，嗣經檢察官
    對被告為不起訴處分，故原告循民事途徑訴請被告刨除系爭
    土地上之水泥地。
　㈡又被告無權占有系爭土地如附圖所示編號A，面積3119.75平
    方公尺，顯可獲得相當於租金之不當得利，爰請求被告按系
    爭土地申報地價每平方公尺220元之年息5%計算每月使用補
    償金為2859元。
二、被告到庭陳稱略以：
  ㈠伊會鋪設水泥地是因為養牛，牛糞在水泥地上可以阻隔污染
    其他鄰地。
　㈡就彰化縣鹿港地政事務所110年1月1日函檢送之附圖，無意見
    。
　㈢該伊要付錢的部分願意付錢，但希望原告開單子，伊才知道
    要繳錢。　　
三、法院之判斷：
  ㈠按所有人對於無權占有或侵奪其所有物者，得請求返還之；
    對於妨害其所有權者，得請求除去之；有妨害之虞者，得請
    求防止之，民法第767條第1項定有明文。又占用他人土地之
    態樣，包括以建物、定著物等不動產或以自己之物占用土地
    者均屬之。
  ㈡刨除水泥地部分：
　　原告主張被告鋪設水泥地面無權占有原告所管領系爭土地如
    附圖編號A，面積3119.75平方公尺。與原告曾訴請檢察官偵
    辦，係因被告行為已罹於追訴權時效而為不起訴處分等情，
    業據其提出系爭土地建物查詢資料、地籍圖查詢資料、土地
    勘查表、土地勘查使用現況圖略圖、現況照片8張及檢察官
    不起訴處分書影本附卷為證，並經本院於110年9月30日會同
    彰化縣鹿港地政事務所人員勘驗現場，製有勘驗筆錄及附圖
    在卷可稽，更調取臺灣彰化地方檢察署108年度偵字第9956
    號卷宗核閱無訛，被告亦不爭執，自堪信屬真實。是原告依
    民法第767條規定，請求被告應將如附圖編號A部分水泥地面
    刨除，並返還該部分土地，於法自無不合，應予准許。
  ㈢返還相當於租金之不當得利部分：　
　⒈按無法律上之原因而受利益，致他人受損害者，應返還其利
    益，民法第179條前段亦有明文。而無權占用他人之土地，
    可能獲得相當於租金之利益，為社會通常之觀念，土地所有
    人自得依不當得利之法則，請求無權占有人返還占有土地所
    得之利益，且僅相當於法定最高限額租金之數額（最高法院
    61年台上字第1695號判例參照）。又城市房屋之租金，以不
    超過土地及其建築物申報總價年息百分之10為限，此於租用
    基地建築房屋準用之，土地法第97條第1項、第105條亦有明
    文。另土地及建築物之總價，土地價額依法定地價，即土地
    所有權人依土地法所申報之地價，建築物價額則依該管縣市
    地政機關估定之價額，併有土地法施行法第25條、土地法第
    148條可參。
　⒉再按當事人於言詞辯論時為訴訟標的之認諾者，應本於其認
    諾為該當事人敗訴之判決，民事訴訟法第384條定有明文，
    而該條所謂為訴訟標的之認諾，乃指被告對於原告依訴之聲
    明所為關於某法律關係之請求，向法院為承認者而言，其承
    認須於言詞辯論時為之，始生訴訟法上認諾之效力(參見最
    高法院44年台上字第843號民事判例意旨)。
　⒊從而，本院參酌系爭土地坐落彰化縣福興鄉，周邊為養殖池
    ，尚有一定經濟價值，故原告主張依前揭土地法第105條準
    用同法第97條第1項規定，以系爭土地申報地價年息百分之5
    計算相當於租金利益之不當得利，計算為被告每月應給付原
    告2859元（計算式：申報地價每平方公尺220元占用面積31
    19.75平方公尺年息百分之512個月（元以下無條件捨去）
    」，堪予採取。且被告於110年11月23日言詞辯論期日當庭
    以言詞表示：該伊要付錢的部分願意付錢。但是希望財政部
    國有財產署中區分署要開單子，伊才知道要繳錢等語，即合
    屬前揭於言詞辯論時為訴訟標的之認諾者，本院即應據之為
    被告敗訴之判決。
　⒋綜上，原告請求被告給付自110年7月1日起至自110年9日30日
    止（110年6月30日前之使用補償金，原告具狀在卷表示被告
    業已繳納完畢）相當於租金之不當得利8577元，暨自民事減
    縮訴之聲明狀繕本送達翌日即110年11月24日（相關繕本原
    告係自行送達，惟未提證明確日期，本院認被告至遲於110
    年11月23日言詞辯論時知悉，爰據以認定）至清償日止，按
    週年利率百分之5計算之法定遲延利息，洵屬有據，應予准
    許。又被告自110年10日1日起至返還所占用土地前，仍受有
    不當得利，秉上同理，原告請求被告自110年10月1日起至返
    還系爭土地之日止，按月給付原告2859元，亦屬有據，應予
    准許。　
四、綜上所述，原告依民法第767條第1項規定，請求被告將系爭
    土地上如附圖編號A部分水泥地面刨除，並將該範圍土地返
    還予原告。另依民法第179條規定請求被告給付原告相當於
    租金之不當得利金額8577元，及自110年11月24日起至清償
    日止，按法定週年利率百分之5計算之利息。暨自110年10月
    1日起至被告返還前開土地之日止，按月給付原告2859元，
    均有理由，應予准許。
五、原告陳明願供擔保請准宣告假執行，合於民事訴訟法第390
    條第2項，本院爰酌定相當之擔保金額宣告如主文所示。併
    依同法第392條第2項宣告若被告提出相當擔保金額如主文所
    示為原告預供擔保，免假執行。
六、訴訟費用負擔之依據：民事訴訟法第78條。
中　　華　　民　　國　 110　　年　　12　　月　　 7　　日
                  民事第三庭  法　官　洪榮謙
以上正本係照原本作成。
如對判決上訴，應於判決送達後20日內向本院提出上訴狀。如委
任律師提起上訴者，應一併繳納上訴審裁判費。
中　　華　　民　　國　　110 　年　　12　　月　　7 　　日
                                書記官　施秀青